【裁判字號】    92,易,25
【裁判日期】    920521
【裁判案由】    業務侵占
【裁判全文】
臺灣臺中地方法院刑事判決                            九十二年度易字第二五號
    公  訴  人  臺灣臺中地方法院檢察署檢察官
    被      告  丙○○
右列被告因業務侵占案件，經檢察官提起公訴（九十一年度偵緝字第七六一號），本
院判決如左：
    主  文
丙○○連續意圖為自己不法之所有，而侵占對於業務上所持有之物，處有期徒刑壹年
。
    事  實
一、丙○○曾自民國八十八年八月間起至九十年八月止，在聯州通運股份有限公司﹙
    以下簡稱聯州公司）大里營業所﹙設臺中縣太平市○○路六三號）擔任經理職務
    ，於九十年八月起至同年十二月十五日止，在聯州公司彰化營業所﹙設彰化縣彰
    化市○○路一七八之六號）擔任經理職務，負責營業所司機工作之調派，接受客
    戶委託之訂單及收取、支付運費等工作，為從事業務之人。竟意圖為自己不法之
    所有，且基於概括之犯意，自八十八年八月間起至九十年十一月間止，連續多次
    以下列之方法，將其業務上所持有，如附表所示，均係聯州公司所有之業務費用
    ，挪為己用而侵占入己：
  (一)向聯州公司偽稱每承運一百才貨物，則給付新臺幣﹙以下同）五十元之回扣予附
    表一所示客戶本羽金屬工具股份有限公司﹙以下簡稱本羽公司）承辦人員，侵占
    聯州公司應收運費一萬三千元。
  (二)以加收運費為由向附表二所示「軒龍鞋廠」等客戶加收運費，且未將加收之運費
    繳回聯州公司，再偽稱所收運費均用於營業所日常開銷之支出，合計侵占六萬三
    千元。
  (三)向聯州公司呈報因運送貨物遲延，應賠償八千元予附表三之客戶德欣棉業有限公
    司﹙以下簡稱德欣公司），聯州公司撥款至營業所後，再偽稱與德欣公司達成和
    解，無庸賠償損害，然未將賠償金繳回給聯州公司，侵占聯州公司款項八千元。
  (四)聯州公司受託運送附表四所示客戶總億 (即美旗）食品工業股份有限公司﹙以下
    簡稱總億公司）之食品，因未即時中繼轉運，以致食品解凍而敗壞，經總億公司
    請求後，聯州公司同意賠償一萬零四百元，並由應收款項中折抵。丙○○竟未將
    該筆款項給付予總億公司，並將之存入臺中商業銀行，帳號000000000
    000號，不知情之許晏菱﹙丙○○之女兒）私人帳戶內，侵占聯州公司款項一
    萬零四百元。
  (五)丙○○另又向聯州公司表示，對於附表五之客戶均以「到府現付運費」為由提供
    折扣，然仍向客戶收取全額運費，而將其中差額侵占入己。其中附表五編號一應
    收運費一千四百七十元，實際繳交予聯州公司九百五十五元；編號二應收運費三
    萬一千一百十五元，實際繳交予聯州公司二萬一千四百六十八元；編號三應收運
    費五萬三千三百十三元，實際繳交予聯州公司二萬五千九百四十元；編號四應收
    運費五千三百二十元，實際繳交予聯州公司四千二百七十元，合計侵占之金額為
    二萬八千五百八十五元。
  (六)丙○○向附表六所示之客戶收取運費後，未依規定繳回聯州公司，將編號三富雷
    克國際有限公司所簽發用以支付運費之支票挪為己用，另將票號GC000000
    0，發票日九十一年三月二十七日，面額六萬零九十五元，發票人廖瓊華，華南
    商業銀行東勢分行付款之支票一張交予聯州公司，聯州公司屆期提示則未獲付款
    。其餘部分經聯州公司向客戶查詢而得知上情，共計侵占聯州公司款項三十六萬
    零七百八十四元。
  (七)聯州公司因委託中連汽車貨運股份有限公司﹙以下簡稱中連公司）中繼轉運貨物
    ，應給付予中連公司如附表七所示運費八千零五十九元，聯州公司撥款後，丙○○竟未將上開運費給付予中連公司，並將運費八千零五十九元，存入臺中商業銀
    行，帳號000000000000號，不知情之許晏菱﹙丙○○之女兒）私人
    帳戶內，侵占聯州公司款項八千零五十九元。
  (八)嗣許士宗於九十年十二月十五日離職前，向聯州公司坦承上情，再經聯州公司核
    對帳冊並向客戶查詢後，始得知上情。
二、案經聯州公司訴請臺灣臺中地方法院檢察署檢察官偵查起訴。
    理  由
一、訊據被告丙○○，矢口否認前述業務侵占之事實，辯稱：其受聯州公司副董事長
    之恐嚇，始簽具自白之切結書及本票三張，實際上並未侵占公司款項。又附表一
    所示款項，確實有將回扣交給「本羽公司」的承辦人，附表二加收之運費均用於
    營業所之基金，附表三應賠償予德欣公司之款項，因與德欣公司達成和解，無庸
    賠償，亦將賠償金用於營業所開銷之用，附表四部分因為尚未處理完畢，所以款
    項還仍存在私人帳戶內，附表五的部分，確實有優待運費給客戶，並未侵占相關
    運費，附表六編號一、二已繳回給聯州公司，編號三的部分，廖瓊華名義之支票
    退票後，聯州公司並未再行通知，所以這筆款項仍未繳回，編號四部分，尚未向
    客戶收取運費，附表七的部分尚未繳回給聯州公司，款項目前存在私人帳戶內云
    云。本院查：
  (一)上開業務侵占之事實，業據被告丙○○於偵查中坦承不諱，並有被告所簽具之自
    白切結書三紙、切結保證書一紙、本票三紙等，附卷可憑，且核與聯州公司代理
    人陳樹人、丁○○於警訊、偵查中及本院審理時指訴之情節相符。被告於偵查中
    證稱：「（侵占部分你承認否？）我承認。」（九十一年度偵緝字第七六一號偵
    查卷第四十四頁）。又被告所為如附表所示之侵占犯行，又分別有下列證據可憑
    ：(1)附表一部分有本羽公司應收帳款統計表、收款明細表各一紙。(2)附表二部分
    有龍軒鞋廠收款明細表三紙、遠東鞋業廠收款明細表三紙、德欣公司收款明細表
    二紙。(3)附表三部分有德欣公司貨物損失報告表一紙。(4)附表四部分有總億公司
    收款明細表三紙、貨物損失賠償報告表一紙。(5)附表五部分，業經證人即聯州公
    司司機周炳坤於偵查中結證屬實，其證稱：「（丙○○在擔任站長時，有無不正
    常之情形？）有一次送貨回來，我看到有一張送貨單放在桌上，司機在討論此事
    ，那次貨款我有收回來，但是入帳之金額少了。」；「（是那一次的事情？提示
    告訴狀附表）好像是佳煌公司。」（九十一年度偵緝字第七六一號偵查卷第四十
    九頁、五十頁），另有瑞德公司收款明細表一紙、托運單發送訂正明細表三十一
    紙、旗山力大發送明細表（貨運收據）一紙、付訖客戶明細表二紙、添勝發送明
    細表及貨物收據各一紙、金福記貨物收據及付訖客戶明細表各一紙、非常休閒發
    送明細表及貨物收據各一紙。(6)附表六部分有義隆企業有限公司請款單及現金收
    入傳票各一紙、東菖公司支票簽回單一紙、廖瓊華名義之支票、退票理由單各一
    紙。(7)附表七部分有出納勤務日表一紙、請款單二紙，附卷可資佐證。
  (二)被告對附表所示之犯行雖為上開辯解，並提出聲明切結書、主管移交清冊各一份
    為憑。然查：
    (1)被告辯稱附表一所示之回扣已透過公司會計乙○○轉交給本羽公司承辦人員，
      然此均與證人即本羽公司會計甲○○及聯州公司會計乙○○於本院審理時結證
      之情節相違。證人甲○○結證稱：「（被告丙○○有無將佣金一萬三千元交給
      妳？提示起訴書附表一）我沒有收到被告丙○○交給我的回扣。」、「（被告
      是否代表聯州公司與你接洽業務？有無與妳談到回扣的事情？）完全沒有，我
      只看過被告到本羽公司載廢紙箱到資源回收場。」（本院九十二年三月三十一
      日審判筆錄）。證人乙○○則結證稱：「（妳以前在聯州公司擔任會計期間，
      被告丙○○有無交給妳要付本羽公司的佣金一萬三千元？）我沒有處理過被告
      交付要給客戶的佣金，我工作的內容就是一般的會計記帳。」；「（本羽公司
      的戊○○及甲○○小姐有無至聯州公司領取回扣佣金？）我並沒有拿到被告丙○○交代的佣金，本羽公司的人有無到公司我不清楚。」（本院九十二年四月
      十六日審判筆錄）。由上開證人所述情節可知，被告辯稱將附表一所示佣金一
      萬三千元交給本羽公司承辦人員一節，不足採信。
    (2)被告另辯稱：附表二及附表三所示之金額，均用在營業站之開銷云云。惟附表
      二所示之費用乃被告向客戶加收之運費，附表三之款項則為聯州公司應賠償予
      客戶之費用，均屬聯州公司所有，且有特定之用途，並非屬於被告所負責管理
      之營業站可以任意支用之金錢，實屬明確。再者，聯州公司各營業站之基金，
      均由聯州公司以營業額百分之五或百分之三之比例計算後，直接撥至各營業站
      ，而非由營業站直接自應上繳之費用中扣除等情，亦據聯州公司代理人丁○○
      於偵查中陳述甚明（九十一年度偵緝字第七六一號偵查卷第十七頁），足認被
      告所辯之情節與聯州公司之作業規定相違。縱認被告所辯屬實，其未將附表二
      、三所示之金額挪為私用，然被告支用聯州公司款項之行為，亦屬變易持有為
      所有之行為無疑。況且被告於本院審理時，亦無法提出相關憑證以供查核附表
      二、三之金錢用途，亦難認為被告所辯可採。
    (3)被告辯稱附表四應給付客戶之賠償金及附表七應給付客戶之轉運費，因尚未處
      理完畢，將金錢存在其女兒許晏菱之帳戶內云云。然聯州公司於八十九年十月
      間已將附表四所示之賠償金撥至被告負責之營業站，附表五之運費亦於九十年
      十二月間核撥，被告於收受上開款項後，不僅未依約賠償或給付予客戶，且將
      上述金錢存入私人帳戶內，被告所為顯具不法所有之意圖，將其業務上持有之
      金錢，據為所有甚明。
    (4)被告又辯稱確實有優待附表五所示之客戶部分運費云云。惟附表五所示聯州公
      司之客戶多達八十九家，經司機檢舉被告可能侵占運費後，聯州公司再分別與
      客戶聯繫並核對帳冊，始發現上情。由聯州公司所提出之貨運收據（附件八）
      所載事項可知，客戶「旗山力大」委託運送至「佳煌」之運費為一千五百九十
      元，但訂正後之運費為一千三百二十元，負責運送之司機亦證稱收取之運費與
      入帳之運費不同。本院認為告訴人所提出之相關運送紀錄應可採信，被告所辯
      自無可採。
    (5)被告辯稱附表六編號一、二之運費已上繳至聯州公司，編號三支票退票後公司
      並未通知，編號四部分尚未向客戶收取云云。然編號一、二部分，被告所辯與
      聯州公司會計人員查核之情形不同，被告辯稱已繳回聯州公司，卻無任何繳款
      之證明，實與一般會計程序相違。又編號三部分，被告確實挪用客戶之支票，
      再以客票繳回聯州公司，然亦經退票。編號四部分客戶多達數百家，時間自八
      十八年八月起至九十年十一月止，被告竟辯稱尚未向客戶收取，實與一般經營
      業務者應有之負責態度有違。況且經聯州公司與相關客戶聯繫及核對會計帳冊
      ，確實短缺如編號四所示之運費。足認被告辯稱尚未向客戶收取一節，不可採
      信。
    (6)至於被告所提出聲明切結書及主管移交清冊，均屬被告將彰化營業所移由接任
      者之資料，而與被告是否侵占上開款項無涉，自難憑為有利於被告之認定。此
      外，被告辯稱因受聯州公司副董事長之脅迫始簽具自白書及本票云云，惟其均
      未提出確實之時間、地點以供法院查證，且本件被告犯罪之證據，並非以被告
      偵查中之自白為據，被告此項辯解，亦無解於侵占犯行之成立。附此敘明。
  (三)綜上所述，被告丙○○連續侵占業務上所持有之物等情，已甚明確，其犯行堪以
    認定。
二、被告丙○○曾在聯州公司大里營業所及彰化營業所擔任經理職務，負責營業所司
    機工作之調派，接受客戶委託之訂單及收取、支付運費等工作，為從事業務之人
    ，其向客戶收取運費後未繳回聯州公司，或將應賠償予客戶之費用挪為他用，核
    其所為，係犯刑法第三百三十六條第二項之業務侵占罪。被告多次業務侵占犯行
    ，時間緊接、手法相同、觸犯同一罪名，顯係基於概括之犯意為之，應依連續犯
    論以一罪，並加重其刑。又告訴人係貨物運送公司，其客戶名稱均以客戶填載為
    據，且被告連續侵占款項之行為，係告訴人聯州公司與客戶對帳後始發現。是以
    ，告訴人亦無法提供客戶之詳細名稱及被告侵占每筆款項之明確時間，本院自無
    法記載被告每次犯罪之時間，附此說明。爰審酌被告丙○○身為營業所之經理，
    本應清廉自持、戮力工作，竟長期利用執行業務之機會，連續多次侵占公司款項
    ，被告投機之心態實屬可責，並審酌其犯罪之動機、手段、侵占之金額，及其犯
    罪後不思賠償公司損害，又極力狡飾犯行，不知悔悟，態度不佳等一切情狀，量
    處如主文所示之刑。
據上論斷，應依刑事訴訟法第二百九十九條第一項前段，刑法第五十六條、第三百三
十六條第二項，罰金罰鍰提高標準條例第一條前段，判決如主文。
中      華      民      國      九十二      年    五    月    二十一    日
                                臺灣臺中地方法院刑事第三庭
                                    法  官  林  三  元
右正本證明與原本無異。
如不服本判決，應於送達後十日內向本院提出上訴狀 （須附繕本） ，上訴於臺灣高
等法院臺中分院。
                                    書記官
中      華      民      國      九十二      年    五    月    二十二    日
附錄論罪科刑法條
刑法第三百三十六條：
對於公務上或因公益所持有之物，犯前條第一項之罪者，處一年以上七年以下有期徒
刑，得併科五千元以下罰金。
對於業務上所持有之物，犯前條第一項之罪者，處六月以上五年以下有期徒刑，得併
科三千元以下罰金。
前二項之未遂犯罰之。
附表一：
┌────────┬────────────────────┬──────
│犯  罪  時  間  │        客    戶    名    稱            │  侵占金額
├────────┼────────────────────┼──────
│八十八年八月    │    本羽金屬工具股份有限公司公司        │  一萬三千元
│及同年九月      │    設臺中縣太平市○○路○段四四巷七一號│
└────────┴────────────────────┴──────
附表二：
┌──┬────────┬───────────────┬────────
│編號│犯  罪  時  間  │  客    戶   名    稱         │   侵占金額
├──┼────────┼───────────────┼────────
│一  │八十八年十月起  │軒龍鞋廠                      │   三萬六千元
│    │至九十年八月止  │設臺中縣大里市○○○路七號    │
├──┼────────┼───────────────┼────────
│二  │八十八年九月起  │遠東鞋業廠        │   一萬八千元
│    │至九十年八月止  │設臺中縣大里市○○○街一一一號│
├──┼────────┼───────────────┼────────
│三  │八十九年五月起  │德欣棉業有限公司              │   九千元
│    │至九十年六月止  │設臺中縣大里市○○街十九號    │
└──┴────────┴───────────────┴────────
附表三：
┌───────────┬───────────────┬────────
│  犯  罪  時  間      │  客    戶    名    稱        │    侵占金額
├───────────┼───────────────┼────────
│八十九年十月三十一日  │德欣棉業有限公司              │    八千元
│                      │設臺中市○里市○○街十九號    │
└───────────┴───────────────┴────────
附表四：
┌───────────┬───────────────┬────────
│  犯  罪  時  間      │  客    戶    名    稱        │  侵占金額
├───────────┼───────────────┼────────
│八十九年十月三十日    │德億（即美旗）食品工業股份有限│  一萬零四百元
│                      │公司                          │
└───────────┴───────────────┴────────
附表五：
┌──┬────────┬───────────────┬────────
│編號│犯  罪  時  間  │  客    戶   名    稱         │侵  占  金  額
├──┼────────┼───────────────┼────────
│一  │九十年五月      │瑞得實業有限公司            │五百十五元
│    │                │設臺中縣太平市○○路四０六巷五│
│    │                │五號                          │
├──┼────────┼───────────────┼────────
│二  │八十九年六月起  │新竹亞太等十九家公司或個人    │九千六百四十七元
│    │至同年十二月止  │                              │
├──┼────────┼───────────────┼────────
│三  │九十年一月起    │中桃大興隆等六十五家公司或個人│一萬七千三百七十
│    │至九十年八月止  │                              │三元
├──┼────────┼───────────────┼────────
│四  │九十年十月二十二│旗山力大、添勝、金福記、佳煌等│一千零五十元
│    │日起至同年十月三│四家公司行號                  │
│    │十日止          │                              │
└──┴────────┴───────────────┴────────
附表六：
┌──┬────────┬───────────────┬────────
│編號│犯  罪  時  間  │  客    戶   名    稱         │侵  占  金  額
├──┼────────┼───────────────┼────────
│一  │九十年十月      │義隆﹙佳仲）有限公司          │二萬元
│    │                │設彰化縣彰化市○○路一四一巷九│
│    │                │號                            │
├──┼────────┼───────────────┼────────
│二  │九十年十一月    │東菖企業有限公司              │六千二百七十元
├──┼────────┼───────────────┼────────
│三  │九十年九月、十月│富雷克朋國際有限公司          │六萬零九十五元
│    │                │設彰化縣秀水鄉仁協巷七八之二號│
│    │                │                │
├──┼────────┼───────────────┼────────
│四  │八十八年八月起  │桃花源等數百家公司            │二十七萬四千四百
│    │至九十年十一月止│                              │十九元
└──┴────────┴───────────────┴────────
附表七：
┌───────────┬───────────────┬────────
│  犯  罪  時  間      │  客    戶    名    稱        │  侵占金額
├───────────┼───────────────┼────────
│九十年十二月七日      │中連汽車貨運股份有限公司      │  八千零五十九元
│                      │設彰化縣彰化市○○路一七八之六│
│                      │號                            │
└───────────┴───────────────┴────────


司法院資訊處製作；財團法人民間司法改革基金會備份。
